# Preparación de los datos {#preparacion}

Antes de realizar el análisis exploratorio, es necesario conocer la estructura del conjunto de datos y comprobar que la información se haya cargado correctamente.

## Librerías utilizadas

Para el análisis se utilizarán diferentes paquetes de R que facilitan tanto la manipulación de los datos como su representación gráfica y el cálculo de medidas estadísticas.

```{r LIBRERIA, message=FALSE, warning=FALSE}
library(tidyverse)
library(Amelia)
library(moments)
library(patchwork)
library(GGally)
```

## Carga del conjunto de datos

El conjunto de datos se encuentra almacenado en un archivo .csv disponible en un repositorio de GitHub. Se utiliza su URL para importarlo a R.

Una vez realizada la importación, se asigna el conjunto de datos al objeto datos, que será utilizado como punto de partida para el análisis.

```{r data}
url <- "https://raw.githubusercontent.com/cdeoroaguado/Datos/main/dataml/housing.csv"
datos <- read.csv(url)
```



Verifiquemos que los datos se cargaron correctamente observando las variables y sus primeras cinco filas:
```{r encabezado}
head(datos,n=5)
```

Las dimensiones, los nombres de las columnas y la estructura de la base de datos se obtienen con los siguientes códigos, respectivamente:

```{r dimensiones}
dim(datos)
```

```{r nombre columnas}
colnames(datos)
```

```{r estructura}
str(datos)
```

## Tratamiento de valores ausentes

En esta etapa también se debee revisar si existen valores faltantes, ya que estos pueden afectar los cálculos y las observaciones.

Para identificar estos valores se cuenta la cantidad de NA presente por columna:

```{r valores NA}
df <- datos

df %>%
    summarise(across(everything(), ~ sum(is.na(.)), .names = "NA_{.col}"))
```

Otra forma de hacerlo es:
```{r}
missmap(df)
```


En las variables numéricas que contienen valores faltantes, se utilizará la media de la variable para llenar las ausencias:

```{r llenar NA promedio}
df <- df %>%
  mutate(
    across(
      where(is.numeric),
      ~ ifelse(is.na(.), mean(., na.rm = TRUE), .)
    )
  )
```

Verifiquemos si fueron llenados con el promedio:
```{r verificar NA promedio}
df %>%
  summarise(across(everything(), ~ sum(is.na(.)), .names = "NA_{.col}"))
```
Ya que se ha confirmado que no quedan valores NA, el conjunto de datos está preparado para continuar con el análisis exploratorio.
